最高法院刑事判決　　　　　　　　　　　　　　　九十三年度台上字第二０四四號
　　上　訴　人
　　即 自訴 人　丙○○
　　　　　　　　　　　　（另案於臺灣綠島監獄執行中）
　　被　　　告　辛○○
　　　　　　　　乙○○
　　　　　　　　甲○○
　　　　　　　　丁○○
　　　　　　　　庚○○
　　　　　　　　戊○○
　　　　　　　　己○○
右上訴人因自訴被告等偽造文書等罪案件，不服台灣高等法院花蓮分院中華民國九十
二年十一月十三日第二審判決（九十二年度上訴字第二七六號，自訴案號：台灣台東
地方法院九十二年度自字第四號），提起上訴，本院判決如左：
    主  文
原判決關於辛○○、乙○○、甲○○、丁○○、庚○○被訴侵占部分撤銷，發回台灣
高等法院花蓮分院。
其他上訴駁回。
    理  由
一撤銷發回部分
本件原判決撤銷第一審諭知被告辛○○、乙○○、甲○○、丁○○、庚○○被訴侵占
部分自訴不受理判決，改判諭知其等被訴侵占部分撤銷，發回台灣台東地方法院之判
決，固非無見。
惟查按犯罪之被害人得提起自訴，刑事訴訟法第三百十九條第一項前段定有明文。故
必須係因犯罪而被害之人，始得提起自訴，非因犯罪而被害之人，不得提起自訴，乃
當然之解釋。該條項所稱犯罪之被害人，以因犯罪而直接被害之人為限，於財產法益
被侵害時，必須其財產之所有權或對於該財產有事實上管領力之人，因他人之犯罪行
為，而其管領權受有侵害時，始能認為直接被害之人。倘法院經已查明其並非因犯罪
而直接被害之人，仍應逕予諭知不受理之判決。本院八十年六月三十日八十年度第三
次刑事庭會議決議本院四十六年台上字第一三０五號判例不再援用，有上開決議文可
為查考。本件此部分原審就自訴人是否非因本件犯罪而直接被害之人，未遑自行調查
審認，即逕援用本院上揭判例，認上訴人在自訴狀中主張其係實體法上自己足認其為
被害之人，其自係有以被害人資格提起自訴，為其憑以論斷之依據。其法則之適用自
難謂無違，併有未善盡調查證據職責之疏誤。自訴人上訴意旨指摘原判決此部分不當
，非全無理由，應認有撤銷發回更審之原因。又上訴人原自訴意旨主張被告等侵占其
所訂閱報紙，致其無法閱覽之行為，因認被告等人就此部分涉有刑法第三百三十五條
普通侵占，同法第三百三十六條第一項因公務、公益侵占之罪嫌，而其在第二審亦有
相同之主張提出，有卷附上訴理由狀可資佐稽，此部分自得上訴於第三審法院，於此
併加敘明。
二駁回部分
按刑事訴訟法第三百七十七條規定，上訴於第三審法院，非以判決違背法令為理由，
不得為之。是提起第三審上訴，應以原判決違背法令為理由，係屬法定要件。如果上
訴理由狀並未依據卷內訴訟資料，具體指摘原判決不適用何種法則或如何適用不當，
或所指摘原判決違法情事，顯與法律規定得為第三審上訴理由之違法情形，不相適合
時，均應認其上訴為違背法律上之程式，予以駁回。本件上訴意旨略稱：上訴人自訴
揭發台灣綠島監獄之戒護人員竟有應命令退休，或非經公開考試及格之人員明目張膽
配領薪俸之不法情事，顯然被告等確有違法亂紀之犯行，已不無涉犯刑法上偽造變造
公文書，公務員登載不實文書及偽造盜用公印文等罪嫌云云。
惟查原判決以第一審就上訴人自訴被告辛○○、乙○○、甲○○、丁○○、庚○○等
人涉犯瀆職罪嫌部分，認上訴人並非本罪之直接被害人，另就上訴人自訴上開被告等
人涉犯偽造文書罪嫌部分，認其指訴係以被告等人聘用未經公開考試及格為戒護人，
並簽立切結書，乃係屬監獄內部之任用人員問題之範疇，並非有直接侵害上訴人之法
益，此部分上訴人並非直接被害人，第一審因而就此部分不經言詞辯論，諭知不受理
之判決，於法核無不合，逕予維持第一審此部分之判決，駁回上訴人在第二審之上訴
，亦核無違誤。再原判決以第一審認上訴人雖於調查時以言詞追加自訴被告戊○○、
己○○為被告，依法追加自訴本應以自訴狀為之，於審判期日始得以言詞為之，是上
訴人自不得以調查期日以言詞追加自訴，其此部分之追加顯不合法，乃不經言詞辯論
，就被告戊○○、己○○部分諭知不受理之判決，亦無違誤，因而維持第一審此部分
之判決，併予駁回上訴人在第二審之上訴，亦核無違背法令之情形。綜上所述，上訴
意旨並未依據卷內訴訟資料具體指摘原判決此部分有何違背法令，核與法律規定得為
第三審上訴理由之違法情形，不相適合。此部分上訴違背法律上之程式，應予駁回。
據上論結，應依刑事訴訟法第三百九十五條前段、第三百九十七條、第四百零一條，
判決如主文。
中　　　華　　　民　　　國　　九十三　　年　　　四　　　月　　二十二　　日
                              最高法院刑事第十庭
                                  審判長法官  呂　潮　澤
                                        法官  白　文　漳
                                        法官  吳　昆　仁
                                        法官  孫　增　同
                                        法官  吳　昭　瑩
      右正本證明與原本無異
                                              書  記  官
中　　　華　　　民　　　國　　九十三　　年　　　四　　　月　　二十九　　日
                                                                        Ｂ
